最高法院刑事判決　　　　　　　　　　　　　　　九十一年度台上字第二二三０號
　　上　訴　人
　　即 自訴 人　甲○○
　　被　　　告　丙○○
　　　　　　　　乙○○
　　右　一　人
　　選任辯護人　羅秉成律師
　　　　　　　　溫欽彥律師
右上訴人因自訴被告等偽造文書等罪案件，不服台灣高等法院中華民國八十八年一月
二十一日第二審判決 (八十六年度上訴字第四六一一號，自訴案號：台灣板橋地方法
院八十五年度自字第五五四號)，提起上訴，本院判決如左：
    主  文
原判決撤銷。
乙○○部分發回台灣高等法院。
丙○○部分自訴不受理。
    理  由
一、被告乙○○部分：
本件原判決以上訴人即自訴人甲○○在第一審自訴意旨略以：上訴人於民國八十三年
三月二十九日於大陸深圳地區投資設立捷特利機械建材（深圳）有限公司（下稱捷特
利公司），由上訴人擔任董事長，彭衛文為副董事長，簡順清為董事。因上訴人於台
灣另經營正宇機械股份有限公司等公司，無法同時兼顧捷特利公司業務，乃以每月新
台幣（下同）十四萬五千元高薪聘請被告丙○○全權處理捷特利公司之一切營運事宜
。八十三年十一月底，上訴人見捷特利公司營運正常，但收支難以平衡，乃對丙○○
萌生疑慮，有意改組公司並邀友人胡興邦入股，但因丙○○從中作梗而作罷。嗣至八
十四年二月間，捷特利公司財務仍日逾惡化，上訴人不得已痛下決心，再擬將公司轉
讓予友人許健雄，同年二月由上訴人及簡順清陪同許健雄前往深圳評估捷特利公司價
值。嗣丙○○得知上訴人之來意後，即百般阻撓，並稱其友人即被告乙○○及張金德
與伊願共同承購捷特利公司股份云云，上訴人考量捷特利公司自始皆由丙○○負責經
營一節，為期捷特利公司順利持續營運及點交之方便，乃同意由被告等接手。八十四
年三月十五日，上訴人委由簡順清代理與乙○○簽訂股權轉讓協議書，轉讓金額二百
五十萬元正，由丙○○開立支票、乙○○背書，金額各為一百一十萬元及一百四十萬
元，到期日皆為八十四年七月十五日，分由彭衛文及簡順清領具。惟系爭貳紙支票，
除彭衛文個人之一百一十萬元票據屆期兌現外，另紙一百四十萬元由上訴人所持支票
卻遭退票，被告等復未依協議書所載履行代為清償捷特利公司向胡興邦借貸之四百五
十萬元，經上訴人函知乙○○出面解決，周某則函覆要求上訴人一週內至深圳解決，
經上訴人與簡順清共同前往，被告等仍無履約付款之意思，上訴人遂於八月十日前往
深圳工商局取得捷特利公司註冊登記資料並會同公安人員至捷特利公司解除丙○○總
經理職務，由上訴人暫兼總經理一職，但丙○○仍置之不理，被告等仍於八十四年九
月二十三日擅自將公司遷移他處，並擬向房東文頌民收取房屋押金及裝修費十餘萬人
民幣，房東文頌民以被告等無資格收取為由予以拒絕。被告等乃偽刻上訴人之私章，
委託大陸人陳福慶為捷特利公司代理人，與房東進行訴訟。因認被告等顯係意圖騙取
上訴人之股權，並藉此取得捷特利公司之財產，乃佯與上訴人簽訂系爭股權轉讓協議
書，並開立由丙○○所簽發經乙○○背書之一百四十萬元支票為手段使上訴人陷入錯
誤之詐欺取財及偽刻上訴人之私人印鑑提起訴訟之偽造文書罪嫌云云。但經審理結果
，並無積極證據足資證明被告等犯罪，爰維持第一審諭知被告乙○○部分無罪之判決
，駁回上訴人此部分在第二審之上訴，固非無見。
惟查(一)、本件上訴人自訴意旨指被告等「於八十四年九月二十三日擅自將公司遷移他
處，並擬向房東文頌民收取房屋押金及裝修費十餘萬人民幣，房東文頌民以被告無資
格收取為由予以拒絕。被告等乃偽刻自訴人之私章，委託大陸人陳福慶為捷特利公司
代理人，與房東進行訴訟……因認被告等偽刻上訴人之私人印鑑提起訴訟之偽造文書
罪嫌云云」等情，並提出起訴狀影本在卷（見第一審卷第四頁背面、第五、二十六、
二十七頁），該起訴狀所列原告為捷特利公司，代表人為上訴人，依自訴狀所載，被
告所偽造者似為捷特利公司名義之私文書，其直接受害者是否僅指捷特利公司，而不
包括上訴人？抑同時包括上訴人？上訴人能否提起自訴？原判決並未加以審究並載明
其理由，於法有違。(二)、刑法上偽造文書罪所謂足生損害於公眾或他人，係以有生損
害之危險為已足，並不以發生實際上損害為必要。本件依自訴狀所載，似指被告等偽
刻上訴人私章以達偽造文書收取債權目的，如此，能否認上訴人擔任公司負責人並無
損害？原審未予詳查，遽認被告等如此亦不致損害於上訴人，於法亦有未合。(三)、第
一審判決雖以被告所提深圳城市合作商業銀行印鑑卡、訂貨合約書上之印文等資料，
認定被告並未偽造上訴人印章。然上訴人指稱前揭印鑑卡上開戶日期原為一九九五年
十一月，乙○○將日期變造為一九九四年十一月，以規避刑責（捷特利公司股權轉讓
協議日期為一九九五年三月十五日）；證人俞雨聲、陳金墘（即丙○○之妻）亦證稱
上開印鑑卡影本曾經被告變造各等語（見原審卷(三)第五三九頁）。查前揭印鑑卡影本
開戶日期是否經過變造，可由財團法人海峽交流基金會進行大陸文書認證手續得以究
明，原審未予查明，逕以該文件原本在大陸地區，無從調閱查證，遽行判決，尚有違
法。以上或係上訴意旨所指摘，或為本院得依職權調查之事項，應認原判決關於乙○
○部分有撤銷發回更審之原因。又上訴人另指乙○○涉犯詐欺部分，上訴人認與行使
偽造私文書罪部分有牽連關係之裁判上一罪，亦應一併發回。
二、被告丙○○部分：
按被告死亡者，應諭知不受理之判決；又自訴準用公訴之規定，為刑事訴訟法第三百
零三條第五款、第三百四十三條所明定。被告在第二審判決後，上訴於第三審法院繫
屬中死亡者，依同法第三百九十四條第一項但書、第三百九十三條第五款、第三百九
十八條第三款、第三百八十七條之規定，第三審之審判亦有上開條款之適用。本件被
告丙○○偽造文書等罪案件，經原審判決無罪後，上訴人於八十八年二月十一日提起
第三審上訴，嗣被告丙○○於本院審理中之八十八年六月九日死亡，有法務部戶役政
連結作業系統資料在卷可稽。依上開說明，應由本院將原判決關於被告丙○○部分撤
銷，改判諭知不受理。
據上論結，應依刑事訴訟法第三百九十七條、第三百九十八條第三款、第三百八十七
條、第三百零三條第五款、第四百零一條，判決如主文。
中      華      民      國    九十一    年      四      月    二十五    日
                              最高法院刑事第二庭
                                  審判長法官  洪  清  江
                                        法官  李  伯  道
                                        法官  呂  丹  玉
                                        法官  洪  文  章
                                        法官  花  滿  堂
      右正本證明與原本無異
                                              書  記  官
中      華      民      國    九十一    年      五      月      一      日
